臺灣高等法院高雄分院刑事判決　　　　 94年度上易字第203號
上　訴　人　臺灣高雄地方法院檢察署檢察官
被　　　告　甲○○
上列上訴人因被告違反臺灣地區與大陸地區人民關係條例案件，
不服臺灣高雄地方法院93年度訴字第3082號中華民國94年1 月20
日第一審判決（起訴案號：臺灣高雄地方法院檢察署93年度偵字
第3373號），提起上訴，本院判決如下：
    主  文
上訴駁回。
    理  由
一、公訴意旨略以：被告甲○○係位於高雄縣仁武鄉○○○路16
    00號旁檳榔攤之現場負責人，明知中國大陸籍女子陳美娟，
    係依法申請許可至臺灣地區探親之大陸地區人民，亦明知未
    經主管機關許可，不得聘僱大陸地區人民於臺灣地區從事未
    經許可之工作，竟基於僱用大陸地區人民從事未經許可之工
    作之犯意，自民國92年12月15日起僱用陳美娟，在上開檳榔
    攤內負責販售檳榔、香煙、冷飲等工作。嗣於93年1 月27日
    11時30分許，為警於上開檳榔攤內，當場查獲陳美娟正在販
    售物品，而知悉上情。因認被告違反臺灣地區與大陸地區人
    民關係條例第15條第4 款前段不得僱用大陸地區人民在臺灣
    地區從事未經許可之工作之規定，應依同條例第83條第1 項
    之規定處斷之罪嫌。
二、公訴意旨認被告涉犯上揭犯行，係以：(一)證人即被告配偶蔡
    玉於警詢、偵查中之證詞；(二)證人陳美娟於警詢之證詞；(三)
    日報表1 紙、估價單2 紙；(四)旅行證、入出境許可證各1 紙
    ；(五)檢查紀錄表、扣押筆錄、扣押物品目錄表、現場照片6
    幀等證據資料，為其主要論據。訊據被告堅決否認有何公訴
    人所指之犯行，辯稱：我於案發當時是做室內裝潢建材工作
    ，在該貨櫃屋開店是要給大陸籍太太蔡玉有事可做，由蔡玉
    經營，在該貨櫃內賣檳榔、香菸，我是去貨櫃幫忙補貨搬飲
    料，並無僱用大陸籍女子陳美娟，陳美娟是蔡玉的表妹，我
    有看過陳美娟來店裡幫忙2 、3 次，蔡玉於案發後告知我有
    給陳美娟1 次錢新台幣（下同）5,000 元，是借給陳美娟的
    等語。
三、按「犯罪事實應依證據認定之，無證據不得認定犯罪事實」
    、「不能證明被告犯罪者，應諭知無罪之判決」，刑事訴訟
    法第154 條第2 項、第301 條第1 項分別定有明文。申言之
    ，犯罪事實之認定應憑證據，如未能發現相當證據，或證據
    不足以證明，自不能以推測或擬制之方法，作為裁判基礎（
    最高法院40年台上字第86號判例意旨參照）；且認定犯罪事
    實所憑之證據，雖不以直接證據為限，間接證據亦包括在內
    ，然而無論直接證據或間接證據，其為訴訟上之證明，須於
    通常一般之人均不致有所懷疑，而得確信其為真實之程度者
    ，始得據為有罪之認定，倘其證明尚未達到此一程度，而有
    合理之懷疑存在而無從使事實審法院得有罪之確信時，即應
    由法院為諭知被告無罪之判決（最高法院76年台上字第4986
    號判例意旨參照）。
四、經查：
  (一)關於蔡玉、陳美娟於警詢時陳述之證據能力：
    １、按「被告以外之人於審判外之言詞或書面陳述，除法律
        有規定者外，不得做為證據」、「被告以外之人於檢察
        事務官、司法警察官或司法警察調查中所為之陳述，與
        審判中不符時，其先前之陳述具有較可信之特別情況，
        且為證明犯罪事實存否所必要者，得為證據」、「又被
        告以外之人於審判中有滯留國外或所在不明而無法傳喚
        或傳喚不到者，其於檢察事務官、司法警察官或司法警
        察調查中所為之陳述，經證明具有可信之特別情況，且
        為證明犯罪事實之存否所必要者，得為證據」，刑事訴
        訟法第159 條第1 項、第159 條之2 及第159 條之3 第
        3 款分別定有明文。
    ２、被告於本院行準備程序調查證據時對於蔡玉、陳美娟警
        詢時之陳述提出異議，認均無證據能力。而陳美娟為本
        案被告以外之人，其陳述係於司法警察前所為，故應屬
        傳聞證據甚明；惟本院審酌陳美娟係大陸地區人士，於
        離婚後，業已返回大陸，此經證人即警員陳進東於原審
        證述綦詳，本院已無從傳喚陳美娟到庭作證，再觀以其
        於警詢之陳述，既無任何證據顯示其陳述係出於強暴、
        脅迫、利誘、詐欺或疲勞訊問等不正方法，並無顯不可
        信之情況存在，且其係在為警查獲當日製作警詢筆錄，
        距離事實發生時間最接近，記憶應最為清晰可靠，足認
        具有可信之特別情況，且陳美娟所為其於甲○○開設之
        貨櫃屋內幫忙，蔡玉給付其5,000 元現金及其與蔡玉之
        雇用關係存否等各項情節之陳述，顯與證明犯罪事實之
        存否具有必要性，是以，衡之刑事訴訟法第159 條之1
        、第159 條之3 第3 款規定，陳美娟於警詢中之陳述自
        得為證據。
    ３、蔡玉於警詢時之證詞亦屬被告以外之人於審判外之陳述
        ，惟經原審法院勘驗證人蔡玉之警詢錄音帶，警方並無
        以強暴、脅迫、恐嚇或利誘之不正方式取供之情形，係
        由員警發問、蔡玉回答，蔡玉並依其自由意志回答等情
        ，業經原審法院當庭勘驗無訛，且經原審依渠等對答內
        容逐字更正補充蔡玉部分警詢中之供述在卷，有該勘驗
        結果附卷可稽。經核原警詢筆錄內容與原審勘驗筆錄，
        兩者並無實質上差異，而其就交付5,000 元予陳美娟之
        目的，於警詢時陳稱係陳美娟幫忙而給予零花錢，而與
        審判中所稱之借貸關係不符，觀以警詢筆錄為警方查獲
        當日所作，證人蔡玉之記憶應最為清晰可靠且無從與被
        告串證，再者陳美娟於警詢亦稱該：因我至貨櫃屋幫忙
        ，蔡玉則付我薪資5,000 元等語，顯然蔡玉於警詢之該
        項陳述具有較可信之特別情況，且為證明犯罪事實存否
        所必要，依刑事訴訟法第159 條之2 規定，得為證據。
  (二)本件查獲經過，係高雄市政府警察局鳳山分局進行93年春安
    工作「安偶專案」，由鳳山分局新甲派出所員警陳進東等人
    查見大陸女子蔡玉、陳美娟於前開貨櫃屋內販賣飲料、便當
    ，於上開時、地實施臨檢而當場查獲，並扣得日報表1 張、
    估價單2 紙之事實，業經證人即查獲員警陳進東於原審證述
    ：我是鳳山新甲派出所警員，蔡玉已經在那邊工作很久了，
    92年要過93年的農曆年，她就在那邊，92年到93年過年前，
    我去看過1 次，蔡玉、陳美娟在裡面賣飲料、便當，陳美娟
    不是蔡玉的表妹，廠商送貨時，陳美娟就會簽阿美的名字，
    阿美就是陳美娟，他們根本沒有親戚關係，我們也有通知陳
    美娟的先生到派出所，她先生很生氣說為何要到外面工作，
    隔天他們就離婚，蔡玉、陳美娟是同鄉，查獲當時，有1 名
    工人進去買啤酒，我們就進去查獲，工人都是叫陳美娟「阿
    美」，因為日報表是蔡玉的，所以請蔡玉簽名蓋指紋等語明
    確，並有員警製作之檢查紀錄表、破案紀錄表各1 紙、扣押
    筆錄、扣押物品目錄表各乙份及現場照片6 幀在卷可考，復
    有日報表1 張、估價單2 張扣案可資佐證。而陳美娟為大陸
    地區人民，以探親名義來台，未取得工作證等節，亦經證人
    陳美娟於警詢時證稱屬實，並有其旅行證、入出境許可證各
    1 紙附卷可佐。
  (三)證人陳美娟於警詢時證稱：我是幫蔡玉賣香煙、檳榔、飲料
    等，我從92年12月15日開始幫蔡玉看店，至93年1 月27日止
    ，蔡玉給我新台幣5,000 元薪資，扣案之日報表及估價單是
    我本人所簽名無誤等語，核與證人蔡玉於警詢時陳述：陳美
    娟自92年12月15日起到貨櫃屋幫忙看店，我們不在她幫我們
    拿飲料，有人買就幫我拿，我給她零花錢5,000 元等語大致
    相符；而扣案之日報表「雜項支出」欄內載明「給阿美
    5,000 元」之支出，估價單上亦有阿美之署名，有該扣案日
    報表、估價單可考，證人蔡玉指稱該日報表為其所製作，「
    阿美」即指陳美娟，證人陳美娟亦稱其於日報表及估價單上
    簽名等情，從而陳美娟確有於上開時間至貨櫃屋內幫忙蔡玉
    販售香菸、檳榔等物，簽收貨物，且自蔡玉取得現金5,000
    元，並由蔡玉將該項支出載明於日報表上等節應可採信。
  (四)證人蔡玉雖於原審時證稱該5,000 元是借給陳美娟，並非雇
    用陳美娟之代價等詞，然觀之其於警詢時對於5,000 元之支
    付緣由，陳稱係陳美娟在店內幫忙故給予零花錢等語，所述
    不一，而證人陳美娟則稱該5,000 元是其薪資等情，蔡玉於
    警詢之該項陳述顯有可信之情況，經採為證據，業如前述，
    況且該5,000 元倘非陳美娟之薪資，而係蔡玉借予陳美娟之
    款項，則證人蔡玉對於該等有利於被告及自身事項竟未於查
    獲之初即向警方陳明，遲至原審審理時始陳稱係借款云云，
    顯係事後飾卸之詞，其於原審審理時此部分之證詞尚難採信
    。至證人陳美娟於警詢中陳稱蔡玉係其表姊，而證人蔡玉於
    原審亦陳述：探親來台之陳美娟是我表妹，且陳美娟在台期
    間有時2 、3 天，有時十幾天，都會主動來貨櫃陪我，我沒
    有打電話叫她來，陳美娟與她丈夫住在一起，我不知地址也
    未曾去找過她云云，惟蔡玉與陳美娟既為大陸地區人民，若
    其2 人具有表姊妹關係，既同係離鄉來台，本應關係密切，
    互有聯繫，對雙方在臺家庭生活、互動細節等應有所瞭解，
    然蔡玉竟不知陳美娟在臺究係居住何處，且未曾前往關切或
    探視，實與常理有悖，證人蔡玉、陳美娟所稱其2 人係表姊
    妹云云，應非真實。參以證人蔡玉將交予陳美娟5,000 元之
    事項歸類記載於日報表之支出款項等情以觀，陳美娟既前往
    貨櫃幫忙蔡玉販賣香菸、檳榔，其因而取得之5,000 元應屬
    薪資無疑。
  (五)被告為案發地點檳榔攤之負責人，然其於案發時則從事裝潢
    工作，該檳榔攤之經營全由其妻蔡玉負責，被告僅偶而至店
    裡幫忙搬貨，被告曾遇見陳美娟至店裡幫忙等情，業經被告
    於警詢、偵查、原審及本院審理中供承明確，亦與證人蔡玉
    於本院審理時證稱：我從92年11月開始經營，這個店平常都
    是我1 個人，我每天沒有離開店裡，我先生去上班，他以前
    是裝潢送貨，現在作快遞，他有空會到我店裡，他會幫我搬
    貨搬到冰箱，我先生過來檳榔攤時，有看過陳美娟，他問我
    陳美娟是誰，我說陳美娟是我表妹等語一致；至蔡玉給付陳
    美娟5,000 元一事，被告則辯稱：事先不知情，於案發後蔡
    玉才告訴我是借款等語，觀以被告於案發之時即93年1 月27
    日11時30分許該貨櫃屋經警臨檢時未在現場，嗣後經警通知
    於同日13時20分許至新甲派出所製作筆錄時，僅陳稱陳美娟
    為其妻蔡玉之表妹，有至該貨櫃屋幫忙，然被告對於陳美娟
    究係有無經人雇用、薪資為何及5,000 元由誰支付予陳美娟
    等問題，均答以不知情乙節，有被告之警詢筆錄、警方製作
    之臨檢紀錄表乙份在卷可稽，核與證人蔡玉於警詢、原審證
    稱：是我交付予5,000 元給陳美娟，我事後才告訴被告等語
    相符。至證人陳美娟雖於警詢中陳稱：甲○○為負責人云云
    ，然其另稱：我幫蔡玉看店，蔡玉給我5,000 元等語，此部
    分則未提及被告，則被告前開所辯：蔡玉給陳美娟5,000 元
    ，我事前不知情等語，尚非無據。再以被告僅是籌設在貨櫃
    內擺設檳榔攤，而在該貨櫃屋內販售物品、從事經營及帳目
    登記管理等事宜，均由蔡玉實際負責，被告僅係偶而幫忙搬
    貨等事實，已可採認。公訴人以：被告於偵查中供稱1 至2
    天會看帳冊等語，足認被告既察看帳冊，則就僱用證人陳美
    娟於檳榔攤內工作應非能諉為不知云云，惟卷附日報表上雖
    有「給阿美5000」之記載，惟公訴人並未提出證據證明被告
    知悉該5,000 元係給付予陳美娟之「薪資」，證人蔡玉亦未
    曾陳述有告訴被告該5,000 元係陳美娟之「薪資」，況被告
    雖曾見大陸人民陳美娟至店裡幫忙，然其妻蔡玉亦為大陸人
    民，其自蔡玉口中得知陳美娟為其表妹，認其2 人為大陸同
    鄉，是以其認陳美娟到店內是陪蔡玉順便幫忙販賣檳榔、飲
    料，亦為人之常情，綜合上情可認，蔡玉是否雇用大陸女子
    陳美娟及相關雇用時間、薪資等事宜，被告非必然知悉，要
    難僅憑被告為該貨櫃之名義負責人，即遽認被告與蔡玉就雇
    用大陸人士犯行有犯意聯絡及行為分擔。
  (六)綜上所述，並無足夠之證據證明被告確有雇用大陸地區人民
    陳美娟之情事，則被告是否確有公訴人所指違反臺灣地區與
    大陸地區人民關係條例之犯行，本院認為存有合理之懷疑，
    尚未到達確信其為真實之程度，自不能遽認被告有被訴之違
    反臺灣地區與大陸地區人民關係條例之犯行。此外，公訴人
    復未提出其他積極證據，資以證明被告確有雇用大陸地區人
    民在臺從事未經許可之工作而違反臺灣地區與大陸地區人民
    關係條例之犯行，揆諸首揭法律規定與說明，既無足夠證據
    確信公訴意旨之指訴為真實，即屬不能證明被告犯罪，自應
    為被告無罪判決之諭知。
五、原審因而以不能證明被告犯罪，而為被告無罪之諭知，核無
    違誤；檢察官上訴意旨，猶執前詞，指摘原判決不當，為無
    理由，應予駁回。
據上論斷，應依刑事訴訟法第368 條，判決如主文。
本案經檢察官陳國全到庭執行職務。
中　　華　　民　　國　　94　　年　　5 　　月　　12　　日
　　　　　　　　　刑事  第六庭  審判長法　官  王憲義
　　　　　　　　　　　　　　　　　    法　官  張盛喜
　　　　　　　 　 　　　　　　　　　　法　官  范惠瑩
以上正本證明與原本無異。
不得上訴
中　　華　　民　　國　　94　　年　　5 　　月　　13　　日
                                      書記官  魏文常
